【裁判字號】    88,訴,1224
【裁判日期】    890210
【裁判案由】    執行異議之訴
【裁判全文】
臺灣士林地方法院民事判決  八十八年度訴字第一二二四號
    原      告  丙○○
    訴訟代理人  李勇三律師
    被      告  乙○○○    住台北市○○路○段一八二巷八弄二號二樓
    訴訟代理人  甲○○      住.
右當事人間債務人異議之訴等事件，本院判決如左：
    主      文
確認被告執有之原告所簽發之如附表二所示本票之本票債權不存在。
本院中華民國八十八年度執字第一一三三一號清償票款強制執行事件，就原告所有之
如附表三所示不動產所為之強制執行程序，應予撤銷。
訴訟費用由被告負擔。
    事      實
甲、原告方面：
  一、聲明：如主文第一項、第二項所示。
  二、陳述：(一)原告與第三人李其發固有共同簽發如附表一所示本票予被告以供借款
              ，然如附表一所示本票之到期日未經原告同意而遭塗改成如附表二所
              示本票之到期日，是如附表二所示本票顯屬無效，被告縱執有如附表
              二所示本票，亦無權將之提示行使權利。
            (二)按消費借貸為要物契約，因金錢或其他代替物交付而生效力，借用人
              對於交付之事實，如有爭執，應由主張已為交付之貸與人負舉證責任
              （參見最高法院七十二年度台上字第三八０四號判決）。原告否認有
              向被告借得款項，被告取得如附表二所示本票並無對價關係，本不得
              享有該本票權利，被告辯稱伊有交付原告借款云云，自應舉證以實其
              說。
            (三)如附表一所示本票經變造為如附表二所示本票後已屬無效，且被告取
              得如附表二所示本票並無對價關係，不得享有該本票權利，詎料被告
              竟持如附表二所示本票聲請本院裁定准予強制執行（八十八年度票字
              第一四五六號），並進而聲請本院就原告所有之如附表三所示不動產
              為強制執行（八十八年度執字第一一三三一號），顯於法不合，為此
              原告訴請本院判決如主文第一項、第二項所示。
  三、證據：提出如附表二所示本票、本院八十八年度票字第一四五六號民事裁定書
            等影本為證。
乙、被告方面：
  一、聲明：原告之訴駁回。
  二、陳述：(一)原告與第三人李其發共同簽發如附表一所示本票予被告後，隨即發覺
              如附表一所示本票之到期日「八十七年元月三十日」，竟在如附表一
              所示本票之發票日「八十七年九月十五日」之前，與常理有違，第三
              人李其發因此再將如附表一所示本票之到期日「八十七年元月三十日
              」，更改為如附表二所示本票之到期日「八十八年元月三十日」，而
              原告當時亦在場；況且原告與第三人李其發均係於如附表一所示本票
              之到期日已更改為如附表二所示本票之到期日後，始在如附表二所示
              本票上簽名及按指印。
            (二)第三人李其發本匯予被告新台幣（下同）五百萬元，惟第三人即原告
              之妻林淑蘭未經被告同意，擅自將該五百萬元借予第三人李其旺，事
              後被告不得不對此表示同意。嗣第三人李其旺無法如期返還借款，經
              第三人謝忠平協調結果，被告同意折免上開借款債權其中二百萬元部
              分，僅請求第三人李其旺返還被告借款三百萬元，同時由原告與第三
              人李其發共同簽發如附表二所示本票予被告以資保證。其後第三人李
              其旺復未依約返還原告借款三百萬元，被告始持如附表二所示本票聲
              請本院裁定准予強制執行（八十八年度票字第一四五六號），並進而
              聲請本院就原告所有之如附表三所示不動產為強制執行（八十八年度
              執字第一一三三一號）。
  三、證據：提出本票、連線作業局匯兌入戶匯款三聯單、入戶電匯回條、存入（委
            託代收）票據撤票延期提示申請書等影本為證，並聲請訊問證人林淑蘭
            。
丙、本院依職權調取本院八十八年度執字第一一三三一號民事執行卷宗。
    理      由
一、原告主張其與第三人李其發固有共同簽發如附表一所示本票予被告以供借款，然
    如附表一所示本票之到期日未經原告同意而遭塗改成如附表二所示本票之到期日
    ，如附表二所示本票顯屬無效，況且原告未向被告借得款項，被告取得如附表二
    所示本票並無對價關係，本不得享有該本票權利，詎料被告竟持如附表二所示本
    票聲請本院裁定准予強制執行（八十八年度票字第一四五六號），並進而聲請本
    院就原告所有之如附表三所示不動產為強制執行（八十八年度執字第一一三三一
    號），為此原告訴請本院判決如主文第一項、第二項所示。被告則辯稱：第三人
    李其發將如附表一所示本票之到期日「八十七年元月三十日」，更改為如附表二
    所示本票之到期日「八十八年元月三十日」時原告在場，且原告與第三人李其發
    均係於如附表一所示本票之到期日已更改為如附表二所示本票之到期日後，始在
    如附表二所示本票上簽名及按指印；至於原告與第三人李其發共同簽發如附表二
    所示本票予被告，係為保證第三人李其旺必返還被告借款三百萬元，嗣因第三人
    李其旺復未返還原告借款三百萬元，被告始持如附表二所示本票聲請本院裁定准
    予強制執行，並進而聲請本院就原告所有之如附表三所示不動產為強制執行云云
    。
二、經查：(一)按「第二章第六節關於到期日之規定，：：於本票準用之」；「匯票之
    到期日，應依左列各式之一定之：一  定日付款。二  發票日後定期付款。三
    見票即付。四  見票後定期付款」，票據法第一百二十四條、第六十五條第一項
    分別定有明文，據此可知本票之到期日，固得採定日付款、發票日後定期付款、
    見票即付或見票後定期付款其中之一方式定之，但若記載發票日以前之日為到期
    日，該本票將屬無效之票據。原告雖有與第三人李其發共同簽發如附表一所示本
    票予被告以供借款，然如附表一所示本票所載到期日為「八十七年元月三十日」
    ，顯為如附表一所示本票所載發票日「八十七年九月十五日」以前之日，揆諸上
    開說明意旨，原告主張如附表一所示本票屬無效之票據可採。(二)復按「票據經變
    造時，簽名在變造前者，依原有文義負責；簽名在變造後者，依變造文義負責；
    不能辨別前後時，推定簽名在變造前」；「前項票據變造，其參與或同意變造者
    ，不論簽名在變造前後，均依變造文義負責」，亦為票據法第十六條所明定。被
    告固辯稱：第三人李其發將如附表一所示本票之到期日「八十七年元月三十日」
    ，更改為如附表二所示本票之到期日「八十八年元月三十日」時原告在場，且原
    告與第三人李其發均係於如附表一所示本票之到期日已更改為如附表二所示本票
    之到期日後，始在如附表二所示本票上簽名及按指印云云，然姑且不論被告未舉
    證證明第三人李其發確有將如附表一所示本票之到期日「八十七年元月三十日」
    ，更改為如附表二所示本票之到期日「八十八年元月三十日」，縱原告於第三人
    李其發更改如附表一所示本票所載到期日時在場，亦未必得以此推定原告同意將
    如附表一所示本票之到期日「八十七年元月三十日」，變造為如附表二所示本票
    之到期日「八十八年元月三十日」；此外，被告更未舉證證明原告確係於第三人
    李其發將如附表一所示本票之到期日更改為如附表二所示本票之到期日後，始在
    如附表二所示本票上簽名及按指印，實難僅憑被告片面辯詞遽認原告應依經變造
    之如附表二所示本票之文義負責，是此部分被告所辯不足採信。
三、「消極確認之訴，應由被告負立證責任」，「如被告不能立證或其提出之證據不
    足採用，則原告之訴即應認為有理由，無庸另行立證」，最高法院著有十九年上
    字第三八五號判例。原告與第三人李其發共同簽發予被告之如附表一所示本票，
    本屬無效之票據，而被告又未能舉證證明原告確同意將如附表一所示本票所載到
    期日變造為如附表二所示本票所載到期日，或在如附表一所示本票之到期日經變
    造為如附表二所示本票之到期日後，始於如附表二所示本票上簽名及按指印，揆
    諸上開最高法院判例意旨，原告訴請判決確認被告執有之原告所簽發之如附表二
    所示本票之本票債權不存在，為有理由，應予准許。
四、「執行名義無確定判決同一之效力者，於執行名義成立前，如有債權不成立或消
    滅或妨礙債權人請求之事由發生，債務人亦得於強制執行程序終結前提起異議之
    訴」，強制執行法第十四條第二項定有明文。被告執有之原告所簽發之如附表二
    所示本票之本票債權自始不成立，被告竟持如附表二所示本票聲請本院裁定准予
    強制執行（八十八年度票字第一四五六號），並進而聲請本院就原告所有之如附
    表三所示不動產為強制執行（八十八年度執字第一一三三一號），迄未終結，據
    此原告依上開規定意旨，訴請本院判決如主文第二項所示，於法有據，應予准許
    。
五、因本案事證已臻明確，兩造其餘主張陳述及所提之證據，均毋庸再予審酌，附此
    敘明。
六、據上論結，原告之訴為有理由，依民事訴訟法第七十八條，判決如主文。
中      華      民      國    八十九    年      二      月      十      日
                                    臺灣士林地方法院民事第一庭
~B法  官  傅文民
右為正本係照原本作成。
如對本判決上訴須於判決送達後廿日內向本院提出上訴狀。
中      華      民      國    八十九    年      三      月      二      日
~B書記官  李明章


司法院資訊處製作；財團法人民間司法改革基金會備份。
